ACORDAO-COMPLETO-2521726

ACÓRDÃO 1514/2022 ATA 9/2022 - SEGUNDA CÂMARA

VISTOS, relatados e discutidos estes autos em que se apreciam embargos de declaração opostos contra o Acórdão 12323/2021-TCU-Segunda Câmara,
ACORDAM os Ministros do Tribunal de Contas da União, reunidos em Sessão da 2ª Câmara, ante as razões expostas pelo Relator, com fundamento nos arts. 32, inciso II, e 34 da Lei 8.443/1992, em:
9.1. conhecer dos presentes embargos de declaração e, no mérito, rejeitá-los;
9.2. dar ciência da presente deliberação ao recorrente e demais interessados.

Embargos de declaração opostos em face de decisão que negou provimento a recurso de reconsideração interposto contra decisão de irregularidade das contas, débito e multa em tomada de contas especial instaurada pelo Ministério do Turismo  MTur, em razão da impugnação total das despesas relativas à execução do Convênio 476/2009, celebrado com o Município de Alto Alegre/SP, o qual teve por objeto incentivar o turismo por meio do apoio à realização do evento intitulado 1º Festival Cultural de Alto Alegre/SP, entre os dias 19 e 23/6/2009.

Segunda Câmara

Município de Alto Alegre/SP.

3. Interessados/Responsáveis/Recorrentes:
3.1. Responsável: Ilson Peres Thome (XXX.987.368-XX).
3.2. Recorrente: Ilson Peres Thome (XXX.987.368-XX).

13.1. Ministros presentes: Bruno Dantas (Presidente), Augusto Nardes (Relator), Aroldo Cedraz e Antonio Anastasia.
13.2. Ministro-Substituto presente: Marcos Bemquerer Costa.

ILSON PERES THOME

AUGUSTO NARDES

Ministro Augusto Nardes.

Tratam os autos, originariamente, de tomada de contas especial instaurada pelo Ministério do Turismo - MTur em desfavor do Sr. Ilson Peres Thome, ex-prefeito do Município de Alto Alegre/SP (gestão de 2009 a 2012) , em razão da impugnação total das despesas relativas à execução do Convênio 476/2009, o qual teve por objeto incentivar o turismo por meio do apoio à realização do evento intitulado "1º Festival Cultural de Alto Alegre/SP", entre os dias 19 e 23/6/2009.
2.	No âmbito deste Tribunal, foi promovida a citação do responsável em razão da "não comprovação da boa e regular utilização dos recursos em virtude da impugnação total das despesas, decorrente das irregularidades na execução física e financeira do objeto do Convênio MTur/Município de Alto Alegre - SP/703721/2009 (MTur 476/2009) , atinentes à aplicação dos recursos em finalidade diversa da pactuada, com ausência de elementos comprobatórios da execução dos itens constantes no Plano de Trabalho aprovado".
3.	Mediante o Acórdão 8021/2020-TCU-Segunda Câmara, da relatoria do Ministro Aroldo Cedraz, este Tribunal decidiu julgar irregulares as presentes contas, condenar o responsável em débito e apená-lo com a multa prevista no art. 57 da Lei 8.443/1992.
4.	Irresignado com essa decisão, o Sr. Ilson Peres Thome interpôs recurso de reconsideração (peças 89 e 90) , para o qual este Tribunal negou provimento, conforme Acórdão 12333/2021-TCU-Segunda Câmara, de minha relatoria.
5.	Apreciam-se, nesta oportunidade, embargos de declaração opostos pelo responsável contra esse último decisum (peça 128) .
6.	De início, aponta a existência de contradição e/ou obscuridade no acórdão embargado, na medida em que, não obstante decisões do Supremo Tribunal Federal no sentido da prescritibilidade da ação de ressarcimento ao erário baseada em decisão do TCU (RE 636.886 - Tema 899, RE 669.069 - Tema 666, RE 852.475 - Tema 897, MS 35.294/DF, MS 35.539/DF, MS 32.201/DF e MS 26.210-9/DF) , "o Ilustre Relator se serve do Acórdão 1441/2016 para explicar pacificação a respeito da prescrição indicada no art. 205 do Código Civil, prazo de dez anos, o que não teria se dado no caso dos autos eis que os fatos foram ocorridos em 2009, mas tiveram a prescrição interrompida em 15/09/2017".
7.	Segundo o embargante, os posicionamentos no âmbito deste Tribunal no sentido da imprescritibilidade das ações ressarcitórias, sustentados na Súmula TCU 282, os quais teriam amparado as decisões adotadas neste feito, seriam contrários ao ordenamento jurídico vigente, que estabeleceria o prazo de cinco anos para a prescrição da pretensão de reparação de dano ao erário, de forma que este Tribunal estaria persistindo em ignorar as decisões da Corte Suprema sobre o tema.
8.	Ressalta que, na fase anterior do feito, o Ministério Público junto a este Tribunal teria registrado pontual discordância no que tange ao exame da prescrição realizado pela Serur à luz da Lei 9.873/1999, o que demonstraria a imperfeição desse exame. 
9.	Defende a necessidade de suspensão do julgamento deste feito até que haja o julgamento definitivo do RE 636.886, por entender que não seria recomendável a este Tribunal reconhecer a prescrição desde logo, "ante a possibilidade de esclarecimento da decisão em sentido diverso do ora defendido, ou mesmo modulação de seus efeitos, para preservar as ações de controle instauradas com base no entendimento jurisprudencial até então vigente".
10.	Aduz, por fim, que, mesmo dentro do TCU a questão seria controversa, eis que a 2ª Câmara sequer teria reconhecido, no Acórdão 13.931/2020, da relatoria da Ministra Ana Arraes, a prescritibilidade decenal, optando pela manutenção do entendimento perfilhado na Súmula TCU 282.
11.	O embargante aponta, também, a existência de omissão no acórdão embargado quanto à assertiva de que "não basta demonstrar a realização das atividades pactuadas em convênio, se não há comprovação de que a execução integral dessas ações foi custeada com os recursos do ajuste, resultando em ausência de nexo de causalidade", na medida em que este Tribunal teria deixado de observar adequadamente a documentação anexada aos autos, consistente em relatórios, extrato bancário, nota fiscal, detalhamento das ações pactuadas (referenciado como documento 000052, inserto na peça 11) e comprovantes de despesas com divulgação, sistemas de iluminação, som e palco, a qual demonstraria a execução integral das atividades pactuadas com os recursos conveniados, conforme plano de trabalho aprovado.
12.	Destaca, em especial, declaração subscrita pela então Prefeita Municipal de Alto Alegre/SP no Ofício Municipal 1612/2016 e vídeo institucional de promoção do turismo brasileiro enviado pela municipalidade ao MTur, os quais comprovariam a efetiva realização do evento cultural.
13.	Aduz, ademais, que não teria havido avaliação quanto aos trâmites originais que teriam dado causa à celebração do ajuste.
14.	Em vista do alegado, requer: a) preliminarmente, o conhecimento dos embargos de declaração e a suspensão do julgamento do feito até a decisão definitiva do STF sobre a prescritibilidade das ações de reparação de dano ao erário; b) no mérito, a procedência dos aclaratórios, com a supressão dos vícios apontados, integrando o decisum embargado à jurisprudência do STF e revendo a condenação que lhe foi imposta.
	É o relatório.

Luiz Marcos Bonini (OAB/SP 143.111), representando Ilson Peres Thome.

Procurador Rodrigo Medeiros de Lima.

EMBARGOS DE DECLARAÇÃO. CONHECIMENTO. AUSÊNCIA DE OMISSÃO, CONTRADIÇÃO E/OU OBSCURIDADE NA DELIBERAÇÃO EMBARGADA. ARGUMENTOS TENDENTES A REDISCUTIR O MÉRITO DA DELIBERAÇÃO CONDENATÓRIA. REJEIÇÃO.

TOMADA DE CONTAS ESPECIAL (TCE)

Secretaria de Recursos (Serur); Secretaria de Controle Externo de Tomada de Contas Especial (SecexTCE).

De início, entendo que os presentes embargos de declaração devem ser conhecidos, por preencherem os requisitos de admissibilidade previstos nos arts. 32, inciso II, e 34 da Lei 8.443/1992.
2. 	Como preliminar de mérito, e a título pedagógico, observo que os embargos de declaração são, em regra, recurso integrativo, que objetivam expungir da decisão embargada os vícios da omissão, contradição ou obscuridade. Vicente Greco Filho assim define esses vícios da deliberação:
" (...) obscuridade: defeito consistente na difícil compreensão do texto da sentença e pode decorrer de simples defeito redacional ou mesmo de má formulação de conceitos, havendo obscuridade quando a sentença está incompreensível no comando que impõe e na manifestação de conhecimento e vontade do juiz.
contradição: afirmação conflitante, quer na fundamentação, quer entre a fundamentação e a conclusão, sendo que, nesses casos, a correção da sentença, em princípio, não levaria a uma verdadeira modificação da sentença, mas apenas a um esclarecimento de seu conteúdo.
omissão: caso em que a sentença é complementar, passando a resolver questão não solucionada, ganhando substância, portanto, sendo que as questões que devem ser resolvidas pelo juiz são todas as relevantes postas pelas partes para a solução do litígio, bem como as questões de ordem pública que o juiz deve resolver de ofício, como, por exemplo, a coisa julgada."
 (in Direito Processual Civil Brasileiro 11ª edição, 2º Volume, Editora Saraiva, p. 259/260) .
3.	No mesmo sentido o seguinte entendimento do Supremo Tribunal Federal: "A contradição que dá margem aos embargos declaratórios é a que se estabelece entre os termos da própria decisão judicial - fundamentação e dispositivo - e não a que porventura exista entre ela e o ordenamento jurídico; menos ainda a que se manifeste entre o acórdão e a opinião da parte vencida" (RHC-ED 79785/RJ, DJ 23/5/2003, p. 31, Ministro Sepúlveda Pertence) .
4.	Ou seja, a contradição apta a ser sanada pela oposição dos embargos declaratórios é a que se estabelece entre os termos da própria decisão, compreendida no âmbito desta Corte como o conjunto Relatório, Voto e Acórdão, e não a que porventura exista entre as razões de decidir e os fatos alegados, a doutrina, a jurisprudência ou a interpretação do ordenamento jurídico que o recorrente entenda adequada.
5.	Outrossim, os embargos de declaração não se prestam a reformar o decisum original, devendo-se conferir, nessa linha, os Acórdão 1810/2008-TCU-Segunda Câmara, 92/2004 e 328/2004, do Plenário, e 71/2006 e 186/2006, da 1ª Câmara, bem como a jurisprudência do Supremo Tribunal Federal, a exemplo da decisão exarada no RE 327376/DF, pelo Ministro Carlos Velloso, in verbis: 
"Não cabe, por outro lado, em sede de embargos de declaração, rediscutir a matéria decidida, para modificar o julgado em sua essência ou substância. (...) . Inviável, portanto, o RE, nego-lhe seguimento".
6. 	Destarte, os embargos devem ser manejados, então, para corrigir eventual obscuridade, omissão ou contradição nas deliberações do TCU, a fim de esclarecer, interpretar ou completar o pronunciamento anteriormente emitido, em benefício da sua melhor compreensão ou inteireza (v.g.: Acórdão 434/2018-TCU-Plenário, entre outros) .
7.	Portanto, é incabível a utilização desse recurso com a finalidade de instaurar, indevidamente, nova discussão sobre as matérias já decididas pelo Tribunal. Os embargos de declaração não se prestam a renovar a discussão de provas, de teses jurídicas, de jurisprudência ou de outras questões de mérito já devidamente apreciadas pelo acórdão recorrido.
8.	Feitas essas considerações, verifico que inexistem os vícios suscitados pelos embargantes.
9.	Com efeito, alega o Sr. Ilson Peres Thome a existência de contradição/obscuridade entre o entendimento manifestado por este Tribunal no acórdão embargado quanto à imprescritibilidade das ações de ressarcimento ao erário e a decisão adotada pelo Supremo Tribunal Federal no âmbito do RE 636.886, por meio da qual foi fixado o enunciado para o Tema 899, de repercussão geral, no sentido da prescritibilidade da pretensão de ressarcimento ao erário fundada em decisão de Tribunal de Contas.
10.	Basicamente, insurge-se quanto à aplicação, ao caso em exame nestes autos, da jurisprudência deste Tribunal até o momento firmada, fundamentada no art. 37, § 5º, da Constituição Federal e consubstanciada na Súmula TCU 282, para confirmar a sua condenação em débito, em detrimento de decisões prolatadas pelo STF sobre essa matéria, segundo a qual a pretensão do ressarcimento desse débito estaria prescrita.
11.	No seu entendimento, o TCU teria decidido em desacordo com o ordenamento jurídico vigente.
12.	Vê-se, de pronto, que o vício apontado pelo embargante não trata de afirmações supostamente inconciliáveis entre si contidas nos próprios termos da deliberação atacada e/ou de defeito redacional ou má formulação de conceitos na decisão adotada, mas de insurgência quanto à não aplicação, na apreciação do seu recurso de reconsideração, do entendimento contido na decisão prolatada pelo STF no âmbito do RE 636.886. 
13.	Destarte, não pode ser motivo para a oposição de embargos de declaração, uma vez que, como consignado acima, essa espécie recursal tem por finalidade aclarar ou corrigir os defeitos da deliberação impugnada, entendidos como aqueles advindos do próprio julgado e prejudiciais à compreensão da causa, e não promover rediscussão de mérito, no caso em razão de decisão proferida pela Corte Superior.
14.	Nessa linha, destaco o seguinte trecho do voto condutor do Acórdão 291/2015-TCU-Plenário, da relatoria do Ministro Walton Alencar Rodrigues: 
"Ressalto, preliminarmente, que os embargos de declaração, quando regularmente utilizados, destinam-se a sanar obscuridades, a esclarecer contradições e a suprir omissões que porventura tenham sido verificadas no acórdão.
É de todo incabível a utilização desse recurso com a finalidade de instaurar, indevidamente, nova discussão sobre as matérias já decididas pelo Tribunal. Os embargos de declaração não se prestam a renovar a discussão de provas, de teses jurídicas, de jurisprudência ou de outras questões de mérito já devidamente apreciadas pelo acórdão recorrido.
Daí não ser cabível a pretensão de reexame das provas dos autos, em sede de embargos, sob a alegação de contradição entre os fundamentos da decisão embargada e os fatos e provas constantes nos autos.
José Carlos Barbosa Moreira (Comentário ao Código de Processo Civil, vol. 5. Rio de Janeiro: Forense, 2003, pp. 550-551) enuncia algumas hipóteses de cabimento de embargos de declaração nos quais é alegada contradição:
'Verifica-se este defeito quando no acórdão se incluem proposições entre si inconciliáveis. Pode haver contradição entre proposições contidas na motivação (exemplo: a mesma prova ora é dita convincente, ora inconvincente) , ou entre proposições da parte decisória, isto é, incompatibilidade entre capítulos do acórdão: v.g., anula-se a sentença definitiva apelada e, em seguida, julga-se o mérito da causa, quando logicamente se deveria determinar a restituição ao órgão inferior, para sentenciar de novo; ou declara-se inexistente a relação jurídica prejudicial (deduzida em reconvenção ou em ação declaratória incidental) , mas condena-se o réu a cumprir obrigação que dela necessariamente dependia; e assim por diante. Também pode ocorrer contradição entre alguma proposição enunciada nas razões de decidir e o dispositivo: por exemplo, se na motivação se reconhece como fundada alguma defesa bastante para tolher a pretensão do autor, e no entanto se julga procedente o pedido.'
Da lição do eminente processualista, pode-se concluir que a contradição deve estar contida nos termos do decisum atacado, este compreendido no âmbito desta Corte como o conjunto: Relatório, Voto e Acórdão. Não cabe alegação de contradição entre o acórdão embargado e 'doutrina', 'jurisprudência' ou mesmo 'comando legal'.
Essa alegação é pertinente em recurso de reconsideração ou pedido de reexame, no qual o comando atacado é contrastado com a jurisprudência, a doutrina e o ordenamento jurídico. Entretanto, é descabida em Embargos de Declaração, cuja única finalidade é esclarecer ou integrar a decisão embargada, excepcionalmente modificando-a. Esse entendimento está cristalizado na seguinte posição doutrinária de Vicente Miranda (apud Sandro Marcelo Kozikoski, Embargos de Declaração: Teoria geral e efeitos infringentes. São Paulo: Ed. Revista dos Tribunais, 2004, pp. 99-100) :
'Vicente Miranda aponta, exemplificativamente, algumas situações colhidas da jurisprudência onde não é possível vislumbrar a ocorrência de contradição. De acordo com o autor: a) inexiste contradição embargável, se esta se manifesta entre o acórdão e a lei; b)  não há contradição se esta existir entre a prova colhida e o que se disse na sentença  (nesses casos, o erro de julgamento deve ser corrigido por outra via recursal própria; c) não é embargável a contradição com julgado anterior (ou, por outras palavras, é necessário que as proposições contrárias ou contraditórias se encontrem no bojo da decisão a ser embargada) ; d) a fundamentação diferente entre votos vencedores não enseja os embargos declaratórios, desde que não haja nenhuma divergência na conclusão; e) não enseja o recurso a contradição existente entre a ementa e o corpo do acórdão, se o julgado não contém nenhuma contradição, pois, segundo ele, as imprecisões da ementa não contaminam o resultado do julgamento, se este vale pelo acórdão e pelos votos nos quais se enuncia (a função da ementa é basicamente servir de súmula daquilo que se decidiu, sem que, todavia, represente o conteúdo dispositivo da decisão) .' [grifou-se]
Tampouco caracteriza obscuridade ou contradição passível de ser apreciada por embargos o fato de existirem outras decisões em que o Plenário desta Corte de Contas teria excluído a responsabilidade do recorrente, a exemplo dos Acórdãos 3.204/2014 e 2.295/2009, ambos do Plenário".
15.	Na verdade, o embargante busca, mais uma vez, tal qual na fase anterior do feito, o reconhecimento da prescrição da pretensão de ressarcimento ao erário tendo em vista a repercussão geral admitida pelo Supremo Tribunal Federal no RE 636.886. 
16.	Esclareço que, na ocasião, a Serur trouxe à tona o posicionamento do relator a quo que adotou o entendimento sobre o tema consolidado no TCU, até então vigente, no sentido de que: 
	a) a pretensão punitiva deste Tribunal subordina-se ao prazo geral de prescrição indicado no art. 205 do Código Civil (dez anos) e sua contagem inicia-se a partir da data de ocorrência da irregularidade apurada e é interrompida pelo ato que ordenar a citação, a audiência ou oitiva da parte; 
	b) as ações de ressarcimento movidas pelo Estado contra os agentes causadores de danos ao Erário são imprescritíveis, por expressa previsão do art. 37, § 5º, da Constituição Federal, nos termos da Súmula TCU 282.
17.	Não obstante tal entendimento, em razão dos significativos impactos do julgamento, pelo STF, do RE 636.886 e partindo da premissa de que as pretensões punitiva e de ressarcimento se submetem ao mesmo regime, a Serur analisou a ocorrência desses institutos processuais sob os regimes do Código Civil (que é utilizado no Acórdão 1441/2016-TCU-Plenário e estabelece prazo prescricional decenal) e da Lei 9.873/1999 (que já vem sendo utilizada pelo STF para limitar o exercício da pretensão punitiva pelo TCU, em decisões posteriores ao Acórdão 1441/2016-TCU-Plenário, que prevê prazo prescricional quinquenal, usualmente adotado pelas normas de direito público) .
18.	Nessa análise, a unidade técnica ponderou que, nos casos em que a prescrição não tivesse ocorrido por nenhum dos dois regimes (Código Civil ou Lei 9.873/1999) , o desfecho do processo não se alteraria, qualquer que fosse a premissa adotada (imprescritibilidade, prescritibilidade pelo Código Civil ou pela Lei 9.873/1999) , o que viabilizava o imediato julgamento daqueles casos. 
19.	Sua conclusão, neste feito, foi no sentido de que, qualquer que fosse o regime adotado, em nenhuma hipótese, eventual prazo extintivo havia sido extrapolado.
20.	Acolhendo tal conclusão, este Tribunal decidiu, com base na proposta apresentada por mim, pela manutenção, em sede de recurso de reconsideração, da decisão condenatória.
21.	Registro, à propósito, que, tal qual nos demais processos sob minha relatoria, baseei minha proposta na jurisprudência consolidada deste Tribunal que se estabeleceu no sentido da imprescritibilidade das ações de ressarcimento ao erário, expresso no Enunciado de Súmula 282 desta Corte, enquanto se definem os exatos efeitos da decisão proferida pelo Supremo Tribunal Federal sobre a matéria, no RE 636.886, segundo o posicionamento manifestado por esta Casa em inúmeros arestos, a exemplo dos Acórdãos: 1.492/2020, 2.104/2020, 2.182/2020 e 2.336/2020, Rel. Min. Aroldo Cedraz; 2.188/2020, Rel. Min. Raimundo Carreiro; e 2.018/2020, Rel. Min. Ana Arraes, do Plenário; 6.494/2020, Rel. Min. Walton Alencar Rodrigues; 5.236/2020, 6.084/2020, 6.465/2020, 6.466/2020, 7.982/2020, 9.277/2020, Rel. Min. Benjamin Zymler; e 8.550/2020, 9.011/2020, 9.012/2020 e 9.293/2020, Rel. Min. Bruno Dantas, todos da 1ª Câmara; e 5.681/2020, 6.350/2020, 8.316/2020, 8.940/2020, 8.945/2020, 8.947/2020, 8.948/2020, 9.208/2020 e 9.216/2020 da minha relatoria; 5.690/2020, 6.350/2020, 6.575/2020, 6.712/2020, 7.325/2020, 8.021/2020, 8.023/2020, 8.443/2020, 8.649/2020, 8.651/2020 e 8.657/2020, Rel. Min. Aroldo Cedraz; 6.171/2020, Rel. Min. Raimundo Carreiro; 6.207/2020 e 8.498/2020, Rel. Min. Ana Arraes; e 6.707/2020 e 6.726/2020, Rel. Min. Subst. Marcos Bemquerer Costa, estes da 2ª Câmara.
22.	Destarte, nesse aspecto, não vislumbro razão para alterar a decisão embargada.
23.	Acerca da solicitação de sobrestamento do feito até a decisão definitiva do STF sobre a matéria em discussão, como dito alhures, na situação em exame a pretensão punitiva e de ressarcimento não está prescrita por nenhum dos regimes estabelecidos pelo Código Civil e pela Lei 9.873/1999, de forma que ulterior deliberação da Suprema Corte não alterará o desfecho deste feito. Sendo assim, não cabe acolher a solicitação em tela.
24.	Quanto à discordância registrada pelo Ministério Público junto a este Tribunal no que tange ao exame da prescrição realizado pela Serur à luz da Lei 9.873/1999, esclareço que se tratou de divergência pontual, restrita à consideração de mais de uma causa interruptiva do prazo prescricional, que não desqualifica aquele exame nem, muito menos, a jurisprudência consolidada do TCU acerca da temática. Ademais, não trouxe qualquer impacto sobre as conclusões da unidade técnica de inocorrência daquele instituto processual.
25.	Relativamente ao Acórdão 13931/2020-TCU-Segunda Câmara, citado pelo embargante na tentativa de demonstrar a existência de controvérsia acerca da adoção da prescritibilidade decenal no âmbito deste Tribunal, assinalo que aquele decisum foi suficientemente claro quanto à situação em que se aplica aquele instituto processual, qual seja, no exercício da pretensão punitiva, e quanto à manutenção do entendimento perfilhado pela Súmula TCU 282, de imprescritibilidade, relativamente às ações de reparação de dano ao erário.
26.	Passando ao exame da alegação de que este Tribunal teria incorrido em omissão por não ter se debruçado sobre a documentação comprobatória acostada aos autos pelo embargante, a qual atestaria a correta execução física e financeira do Convênio 476/2009, verifico que tal alegação é descabida.
27.	Isso porque constou expressamente na instrução da unidade técnica que analisou o recurso de reconsideração na fase anterior do feito (peça 114) , a qual foi transcrita no relatório condutor do acórdão embargado e cujos fundamentos foram adotados como razões de decidir, o devido exame da documentação apresentada pelo embargante, conforme se constata abaixo:
"7. Se houve execução física e financeira do Convênio 476/2009 (peça 89, p. 3-11) 
7.1. O recorrente afirma que o evento cultural foi comprovadamente realizado, com base nos seguintes argumentos:
a) foram apresentadas as despesas com divulgação, sistemas de iluminação, som e palco, totalizando o gasto de R$ 115.000,00, respeitado o processo licitatório, sob a Lei 8.666/1993; 
b) foi contratada a Empresa Usina de Promoções de Eventos Ltda., de São Carlos, mesma cidade de Thiago R. AP. M. Ferrarezi, o qual foi arrolado como testemunha na resposta à citação, e à época, se apresentou como 'assessor bem relacionado, inclusive com o MTur';
c) o Ofício Municipal 1612/2016, da excelentíssima prefeita municipal doutora Helena Berto Tomazini Sorroche, apresentado na resposta à citação, atestou que o evento foi realizado;
d) tanto o relator com o MP/TCU concluíram que o objeto aconteceu, nada indicando sua descaracterização e, ainda, que não houve desvio de objeto ou finalidade; 
 (...) 
f) há contradição nos pareceres que apoiaram acórdão combatido na medida em que, tendo comprovado a realização do evento, entenderam que a documentação trazida aos autos não foi apta a atestar a regularidade das referidas contas;
g) sendo o evento realizado com a participação das atrações musicais previstas no plano de trabalho, aprovado pelo MTur (peça 73, p. 6-7) , não há que se falar em ausência de documentação apta a atestar a regularidade das contas;
h) colocou-se em dúvida os relatórios ofertados, o extrato bancário, a contratação da empresa que promoveu o evento, a licitação, a nota fiscal, a mídia impressa noticiando que tudo foi um sucesso e as fotos comprovando a realização festiva notícia jornalística;
 (...) 
k) dizer que faltou detalhamento e/ou estabelecimento de nexo de causalidade é extrapolar a finalidade de fiscalizar para a finalidade de acusar exclusivamente.
Análise
7.2. Os argumentos do recorrente não merecem prosperar, considerando que não basta demonstrar a realização das atividades pactuadas em convênio, se não há comprovação de que a execução integral dessas ações foi custeada com os recursos do ajuste, resultando em ausência de nexo de causalidade. Ressalta-se que a comprovação da boa e regular aplicação de recursos públicos transferidos mediante convênio e outros instrumentos congêneres evidencia-se mediante a execução física e a execução financeira da avença, acompanhada de nexo de causalidade entre uma e outra (Acórdão 7139/2020-TCU-Segunda Câmara, Rel. Raimundo Carreiro, 597/2019-2ª Câmara, Rel. Marcos Bemquerer e 12762015-Plenário, Rel. José Múcio) .
7.3. Muito embora o recorrente afirme que apresentou relatórios, extrato bancário, nota fiscal e despesas com divulgação, sistemas de iluminação, som e palco, os documentos juntados aos autos, a título de prestação de contas, não possibilitam demonstrar que os recursos federais foram aplicados conforme o plano de trabalho acordado. O plano de trabalho previa as seguintes despesas com seus respectivos valores (peça 11) ; 
	Item
	Descrição
	Valor Total (R$) 

	1
	250 inserções na Rádio Tropical FM de Birigui, no período de 17/6 a 21/6/2009, ao custo unitário de R$ 25,00 
	6.250,00

	2
	250 inserções na Rádio Pérola FM de Birigui, no período de 17/6 a 21/6/2009, ao custo unitário de R$ 21,00
	5.250,00

	3
	Sistema de Iluminação
	8.000,00

	4
	Som
	8.000,00

	5
	Palco
	7.000,00

	6
	Locação de 1 grupo de geradores de 260 kVA com despesa de óleo diesel inclusos.
	7.500,00

	7
	Contratação de show Artístico da Dupla Sertaneja Roby & Roger no dia 19 de Junho de 2009.
	19.500,00

	8
	Contratação de show Artístico da Banda Santa Ifigênia no dia 20 de Junho de 2009.
	16.000,00

	9
	Contratação de show Artístico da Banda Capitão Mamão no dia 21 de Junho de 2009.
	18.500,00

	10
	Contratação de Show Artístico da Banda Santa Esmeralda dia 23 de Junho de 2009.
	19.000,00

	Total das despesas
	115.000,00

7.4. Como se pode verificar dos documentos acostados às peças 8 a 14, não há como comprovar a execução física e financeira do evento, nem o nexo de causalidade entre os recursos repassados e os itens acordados no plano de trabalho, tendo em vista que:
a) embora no extrato bancário da conta específica conste os cheques 850003, no valor de 111.550,00 e 850004, no valor de R$ 3.450,00, não há cópia desses cheques nos autos, nem informações sobre o favorecido, inexistindo vínculo entre os valores desses cheques e os valores das despesas do plano de trabalho;
b) não há documentos comprobatórios (registro em extrato bancários, notas fiscais, cheques, recibos etc.) dos gastos relativos a cada item do plano de trabalho acordado, inexistindo vínculo entre os recursos repassados e as despesas lá previstas; 
c) os cheques que aparecem no extrato bancário não coincidem com a única nota fiscal apresentada de número 16, emitida em 25/6/2009, em nome da Empresa Usina de Eventos, no valor de R$ 115.000,00. Dessa forma, não há como afirmar que a Empresa Usina de Promoções de Eventos Ltda. foi paga com os recursos federais repassados por meio do Convênio 476/2009;
d) a cópia do contrato sem número que consta dos autos, celebrado entre a Prefeitura e a Empresa Usina de Promoções de Eventos Ltda., não apresenta uma única menção ao Convênio 476/2009, nem ao seu objeto (festival cultural) , sendo que o objeto de tal contrato é passível de a qualquer convênio celebrado entre a Prefeitura de Alto Alegre e o Ministério do Turismo;
7.5. Conforme já destacado no subitem 7.2, a evidência de realização do evento não constitui, por si só, elemento apto a comprovar a regular aplicação dos valores repassados, razão pela qual inexiste contradição nos pareceres que resultaram no acórdão atacado, como quis alegar o recorrente. A realização do evento é apenas um dos requisitos a serem comprovados. Outro requisito, é o nexo de causalidade, ou seja, a comprovação de que essa realização foi efetivada com os recursos federais repassados. A esse respeito, na presente fase recursal, o recorrente também não trouxe qualquer documento apto a comprovar o cumprimento do objeto nos moldes pactuados. 
7.6. Sobre as declarações de terceiros, é firme a jurisprudência deste Tribunal na linha de que esses documentos têm baixo valor probatório, uma vez que atestam apenas a existência das declarações, mas não do fato declarado, competindo ao interessado demonstrar a veracidade do que fora alegado. A exemplo dessa exegese, há o Acórdão 2834/2015-TCU-Segunda Câmara, Rel. Augusto Nardes. Ademais, os aludidos documentos estão na contramão do acervo de provas que permeiam este processo.
 (...) 
7.9. Nesse contexto, a falta de demonstração do vínculo entre despesas alegadamente realizadas e os recursos oriundos do Convênio 476/2009 não pode ser reduzida a mera formalidade, porquanto não se pode confirmar o nexo causal entre a despesa e os recursos federais repassados, sendo causa para o julgamento pela irregularidade das contas, ressarcimento ao erário e apenação pelo TCU. 
 (...) 
6.13.  (sic)  Assim, não restou comprovado o nexo causal entre os recursos transferidos à conta do Convênio 476/2009 e as despesas indicadas no plano de trabalho, ante a não comprovação da conciliação bancária entre os pagamentos efetuados pela prefeitura e os dispêndios previstos, notadamente gastos com inserções em rádio, iluminação, som, palco, geradores e os 4 shows artísticos, restando inviável, a comprovação da execução física e financeira do objeto nos moldes pactuados".
28.	Ressalto que, segundo entendimento pacífico deste Tribunal, não há omissão apta ao acolhimento de embargos de declaração quando a matéria é enfrentada na instrução da unidade técnica que consta do relatório e integra as razões de decidir da deliberação embargada. Nessa linha, destaco o Acórdão 1118/2017-TCU-Segunda Câmara, de minha relatoria.
29.	Verifica-se, portanto, que o embargante se utiliza dos presentes embargos na tentativa de rediscutir o mérito da matéria decidida, o que, como dito acima, não se coaduna com os estreitos limites da presente espécie recursal, sendo repelido tanto pela doutrina como pela jurisprudência dos tribunais pátrios. 
30.	Cabe lembrar que todos os elementos de defesa trazidos aos autos pelo responsável foram considerados insuficientes para descaracterizar a falta de demonstração do vínculo entre despesas alegadamente realizadas e os recursos oriundos do Convênio 476/2009, irregularidade que ensejou sua condenação.
31.	Como ressaltado pela Serur no parecer supratranscrito, a evidência de realização do evento não constitui, por si só, elemento apto a comprovar a regular aplicação dos valores repassados, sendo apenas um dos requisitos exigidos para tal, juntamente com a demonstração do nexo de causalidade, ou seja, de que o evento realizado foi custeado com os recursos federais repassados. 
32.	É por conta disso que não lhe socorreram, como elementos hábeis de prova da correta aplicação dos recursos conveniados, as declarações de terceiros, as fotografias, o vídeo, as matérias jornalísticas e o detalhamento das ações pactuadas, tampouco as alegações alusivas aos trâmites em que se deu a celebração do ajuste.
33. 	Diante, portanto, da inexistência de omissão, obscuridade e/ou contradição no acórdão embargado, sou pela rejeição dos presentes embargos declaratórios.
	Ante os fundamentos expostos, VOTO no sentido de que o Tribunal adote o Acórdão que ora submeto à deliberação deste Colegiado.
TCU, Sala das Sessões Ministro Luciano Brandão Alves de Souza, em 5 de abril de 2022.
Ministro JOÃO AUGUSTO RIBEIRO NARDES 
Relator